最高法院民事判決　　　　　　九十四年度台上字第一一九九號
　　上　訴　人　甲○○
　　訴訟代理人　董安丹律師
　　上　訴　人　力麒建設股份有限公司
　　法定代理人　郭銓慶
　　訴訟代理人　洪堯欽律師
上列當事人間請求回復原狀等事件，兩造對於中華民國九十二年
七月二十三日台灣高等法院第二審更審判決（九十二年度重上更
(一)字第三七號），各自提起上訴，本院判決如下：
    主  文
兩造上訴均駁回。
第三審訴訟費用由兩造各自負擔。
    理  由
本件上訴人甲○○主張：伊於民國八十四年六月十二日與對造上
訴人力麒建設股份有限公司（下稱力麒公司）簽訂「房屋土地（
車位）預定買賣契約書」（下稱系爭買賣契約書），約定伊以新
台幣（下同）二千二百四十七萬元向力麒公司購買坐落台北市○
○區○○段二小段九六三之四、九六三之九、九五六、九六六號
土地上興建之「師大禮居」大廈Ｂ棟九樓房屋（現編門牌為台北
市○○○路○段一一七號九樓之一）及其基地所有權應有部分，
並以二百萬元購買該大廈地下四樓第二十號停車位乙個（下稱系
爭房地），總價金為二千四百四十七萬元。伊已依系爭買賣契約
書所附之房地、車位分期付款表給付分期付款之價金，即房地部
分付至第三十五期款，合計七百七十七萬元，停車位部分付清全
額（其中房地價金第三十四、三十五期、停車位價金第五期，由
伊之前夫王李金城代付），總計已付價金九百七十七萬元。詎力
麒公司竟將系爭房地所有權，移轉登記予王李金城所有，經伊於
八十七年十一月四日函催力麒公司依約履行未果，再於同月二十
一日定期催告該公司於五日內履約，如逾期不履行，系爭買賣契
約逕行解除，不另通知，該公司於同月二十五日接獲該函仍未如
期履約。是兩造間之系爭買賣契約既已於同月二十六日解除，依
民法第二百五十九條第二款規定，力麒公司即應回復原狀，返還
伊所付之各期價金九百七十七萬元並附加自受領各期價金時起之
法定利息。另依系爭買賣契約第十五條第二項約定，伊得請求該
公司給付違約金七百八十一萬六千元及加給自訴狀繕本送達翌日
（八十八年一月六日）起算之法定遲延利息等情，求為命力麒公
司給付伊一千七百五十八萬六千元，及如起訴狀附件「價款給付
明細」所示利息之判決〔其中原審維持第一審駁回甲○○請求前
開附件「一、房屋暨土地繳款明細」編號三十四、三十五及「二
、車位繳款明細」編號八所示，金額十一萬元、十一萬元、二十
萬元之各自王李金城代付日起算至訴狀繕本送達日（八十八年一
月五日）之利息（下稱代付部分八十八年一月五日前之利息）之
判決，駁回其上訴部分，未據甲○○聲明不服，已告確定〕。
上訴人力麒公司則以：對造上訴人甲○○於八十七年三月二十四
日同意將系爭買賣契約之權利義務概括轉讓予王李金城，並授權
王李金城辦理相關讓渡手續，嗣甲○○與王李金城於同年十月十
二日協議離婚時，亦將系爭房地分歸王李金城所有。伊既無違約
，甲○○解除系爭買賣契約，請求伊返還已付價金及給付違約金
，均非有理由等語，資為抗辯。
原審以：上訴人甲○○以總價二千二百四十七萬元向上訴人力麒
公司購買系爭房地，力麒公司已於八十七年六月二十四日將該房
地所有權移轉登記予訴外人王李金城等情，為兩造所不爭。茲上
訴人甲○○主張：力麒公司前開移轉登記行為，未經伊同意，伊
已於八十七年十一月四日函催力麒公司依約履行未果，再於同月
二十一日定期催告其履約，逾期未履行時，買賣契約逕行解除，
力麒公司於同月二十五日接獲該函仍未履行，系爭買賣契約已解
除云云；上訴人力麒公司並不否認曾收受前揭存證信函，惟辯稱
：系爭房地已由甲○○委任王李金城出具讓渡聲明書、讓渡同意
書，辦理移轉登記與王李金城，辦理手續係經甲○○同意云云，
兩造情詞各執。經查：系爭買賣契約已約定系爭房地之所有權登
記、抵押權登記，應以上訴人甲○○之名義辦理，甲○○移轉系
爭買賣契約之權利義務與第三人，應經上訴人力麒公司同意。證
人葉菁蕙雖證稱：上訴人甲○○早於八十六年六月初即以電話申
請更名，並經伊多次確認其有更名為王李金城之意思云云。然葉
菁蕙乃係上訴人力麒公司之受僱人，其證詞不免偏頗；且上訴人
甲○○果於八十六年六月初即表示轉讓系爭買賣契約與王李金城
，何以於八十六年六月二十五日尚繳交房地價款計四十四萬元？
而上訴人力麒公司至八十七年三月之數月期間，未要求甲○○填
具文件？此外，上訴人力麒公司提出之甲○○、王李金城名義出
具之讓渡聲明書，係表明將系爭買賣權利義務轉讓之旨；兩造、
王李金城三方出具之讓渡同意書，則表明力麒公司同意甲○○將
系爭買賣權利義務轉讓王李金城，系爭買賣契約解除，甲○○所
繳款項全額為王李金城讓受系爭買賣契約價款之一部。但上開讓
渡聲明書、讓渡同意書之甲方「甲○○」，均非上訴人甲○○所
簽署，亦無甲○○之印文，而係由王李金城書寫，並在其下簽名
蓋章，另書「代」字表明代理甲○○之旨，乃屬王李金城代理甲
○○與自己為讓與系爭買賣權利義務之法律行為，依民法第一百
零六條之規定，非經甲○○之許諾，不得為之。依社會一般常情
，本人事前許諾，通常係出具委任書或交付印章，惟王李金城於
八十七年三月二十四日出具讓渡聲明書、讓渡同意書（書面載八
十七年三月二十二日）當時，上訴人甲○○並不在場，亦無甲○
○委任王李金城之委任書，已與一般本人事前許諾情形有別。上
訴人甲○○與王李金城當時雖係夫妻，然人格各別，且二人已於
八十五年間感情交惡，於八十五年四月二日即分居，甚至於八十
五年八月九日更簽立離婚協議書（未辦理離婚登記），將系爭房
地之所有權歸上訴人甲○○，王李金城不得異議或再主張任何權
利，並有離婚協議書可參。彼時二人感情既已決裂，上訴人甲○
○豈會事前許諾將系爭買賣所繳之價款讓與王李金城？另外，觀
讓渡聲明書、讓渡同意書簽立經過，暨證人葉菁蕙、蘇欣燕、王
李金城之證詞，王李金城並非與上訴人甲○○議妥系爭買賣契約
轉讓事宜後，始前往力麒公司辦理，而係王李金城先於文件上簽
自己名字後，葉菁蕙打電話徵詢上訴人甲○○同意，將讓渡聲明
書及讓渡同意書傳真給甲○○過目，再由王李金城於其上簽甲○
○名字。若此，僅葉菁蕙一人於八十七年三月二十四日於電話中
聞知甲○○已有同意情事，惟此經上訴人甲○○否認之，其並否
認有於八十七年三月二十四日傳真文件之事，甲○○並提出八十
七年三月三十日葉菁蕙傳真之讓渡聲明書、更名申請書，解除買
賣契約協議書三份，其上有關甲○○之簽名欄，均屬空白，並繪
記圓圈。依一般常情，此係提醒填載人簽名之意，而其與葉菁蕙
所稱之讓渡聲明書、讓渡同意書，並不相同。倘若如葉菁蕙所言
，甲○○於八十七年三月二十四日已於電話中同意，其何以不要
求上訴人甲○○親自簽名後再傳真？或親送文件給同在台北市之
甲○○親簽？反而由王李金城代上訴人甲○○於讓渡聲明書上簽
名？何以又在數日後之同月三十日，再傳真無上訴人甲○○簽名
之文件與甲○○，而其情形似要求甲○○補簽名，甚至再於同年
四月一日前往監察院尋訪甲○○？葉菁蕙亦無法解釋其何以於八
十七年三月三十日尚傳真無甲○○簽名之文件。則其所謂上訴人
甲○○於八十七年三月二十四日電話中，同意轉讓系爭買賣權利
義務與王李金城云云，難以信採。再觀諸上訴人力麒公司備妥之
制示讓與同意書，係載明甲○○應返還繳款憑證（或發票）及原
買賣契約書，倘上訴人甲○○同意由王李金城代理，上訴人力麒
公司何以未索還之前之發票及原買賣契約書？其所稱於八十七年
四月一日親訪甲○○時亦未索討，反而由王李金城於八十七年六
月九日出具切結書，表示：「本人承購力麒建設股份有限公司興
建之師大禮居大廈九樓Ｂ戶房屋壹戶，前以甲○○名義為購買人
，近因夫妻二人財務規劃改以本人名義為名義人，並與貴公司另
立新約，舊契約同時作廢，原開立之發票因疏於保管已全數遺失
，請貴公司予以全數銷貨折讓，另開本人名義抬頭之發票交付本
人收執」云云；顯然王李金城僅係告知力麒公司系爭房地係其所
購買，之前以甲○○名義為之，形式上更名為自己名義等情。至
於上訴人甲○○是否曾授權王李金城辦理貸款事宜，與甲○○許
諾王李金城自己代理，而讓與本件系爭買賣權利義務，係屬二事
。另王李金城繳納系爭房地三十四、三十五期及停車位款，計四
十二萬元係在上訴人力麒公司所稱八十七年三月二十四日辦理買
賣權利義務移轉事宜之前，顯非基於上訴人甲○○將系爭買賣權
利義務移轉之故。系爭房地管理費收繳單雖送達與上訴人甲○○
，然上訴人力麒公司既未將系爭房地交付甲○○，則甲○○於未
交屋前依約並無繳交管理費之義務，尚難以上訴人甲○○未繳管
理費，即得認定其確知自己已非系爭房地之所有人。甚且，八十
七年九月份之管理費收繳單上之住戶名稱，仍記載甲○○名義，
有收繳單及會議記錄足據，堪認上訴人甲○○至八十七年九月仍
以為自己為系爭房地之所有人。又上訴人力麒公司以：甲○○與
王李金城於八十七年十月十二日簽訂離婚協議書，其第三條約定
：「男、女方財產依現狀各保有其所有權，雙方之剩餘財產差額
分配請求權均拋棄」，在場書立該協議書之彭上華律師、王李金
城之友人何成基，均證稱師大禮居之房屋即系爭房地歸王李金城
所有，此為上訴人甲○○當時已知悉系爭房地登記在王李金城名
下之證據方法。惟查八十五年八月九日上訴人甲○○與王李金城
因感情不睦，曾訂定離婚協議書，約定杭州南路之房屋歸王李金
城、系爭房地歸甲○○，王李金城應給付甲○○一千萬元，子女
由王李金城監護，惟未為離婚登記。八十七年十月十一日因王李
金城與其他女子通姦，經上訴人甲○○會警查獲，二人於彭上華
律師見證下簽立離婚協議書，於此情形，離婚事由既應由王李金
城負責，衡諸常情，上訴人甲○○自無同意較前開八十五年所定
對其更不利之離婚條件，雖離婚協議書第三條載有上開約定文字
，然並未具體記載財產明細，僅概括泛言男、女財產各依現狀保
有所有權，自難由此字面，認定上訴人甲○○於八十七年十月十
二日確已知悉並承認授權王李金城代理為系爭買賣權利義務移轉
等情。甲○○因王李金城與人通姦，會警查獲而至派出所處理，
二人因離婚條件協商至翌日清晨，均極為疲累，彭上華律師證述
：其係因王李金城有講師大禮居係他名下有貸款，其始知其事。
其當場說明各自保有所有權，係杭州南路房地歸甲○○，系爭房
地歸王李金城云云；現場證人許文博證稱：未聽聞師大禮居房子
之事，只記得房子歸甲○○；另一證人何成基則證稱：甲○○告
訴其和平東路之房子係王李金城的云云，彼此證言頗有出入。參
以離婚協議書所載內容，尚不足認定上訴人甲○○於簽訂離婚協
議書時，知悉系爭房地已登記為王李金城名下，或係甲○○事後
承認王李金城將系爭買賣權利義務移轉之自己代理行為。王李金
城於八十七年三月二十四日所為自己代理行為，既未經甲○○之
事前許諾或事後承認，自不生讓與效力。上訴人甲○○已以存證
信函催告上訴人力麒公司於五日內履約，如逾期不履行者逕行解
除系爭買賣契約。上訴人力麒公司迄未履行，則上訴人甲○○解
除本件買賣契約，即生解除法效。上訴人甲○○已分期繳納價款
共九百三十五萬元，係在力麒公司主張之權利義務移轉時點前，
王李金城向上訴人力麒公司指明繳納系爭房地之三十四、三十五
期款及停車位費四十二萬元，應認係代上訴人甲○○繳納系爭房
地之價款。則上訴人甲○○依解除契約回復原狀之法律關係，請
求上訴人力麒公司返還價金九百七十七萬元，及原判決附表編號
一至四一之利息，為有理由。末查系爭買賣契約第十五條（二）
項，係關於力麒公司違約時應給付違約金之約定，同條（一）項
，係甲○○違約時應給付違約金之約定，兩相對照，應認上訴人
力麒公司違約時之違約金給付約定，與上訴人甲○○違約時之違
約金給付約定，同屬懲罰性質。兩造固約定加倍返還甲○○繳納
之價金（按：以甲○○已繳納之同額價金為違約金額數），經審
酌上訴人甲○○之繳款情形及繳款當時之利率水準，經濟景氣不
佳等情，應以已繳價款百分之三十計算，即二百九十三萬一千元
，應予准許。該違約金屬懲罰性質，上訴人甲○○請求加計自訴
狀繕本送達翌日起之法定遲延利息，亦屬有據。因而將第一審所
為甲○○敗訴之判決（確定部分除外），一部廢棄（改判命力麒
公司給付甲○○一千二百七十萬零一千元本息），一部維持（駁
回甲○○對超過違約金二百九十三萬一千元本息敗訴部分之上訴
）。經核並無違誤。兩造上訴論旨，就原審取捨證據、認定事實
、解釋契約之職權行使，各執前詞，分別指摘原判決對其不利部
分為不當，聲明廢棄，均非有理由。
據上論結，本件兩造上訴均為無理由。依民事訴訟法第四百八十
一條、第四百四十九條第一項、第七十八條，判決如主文。
中　　華　　民　　國　九十四　年　　六　　月　 三十 　日
                      最高法院民事第七庭
                          審判長法官  許　朝　雄
                                法官  謝　正　勝
                                法官  劉　福　來
                                法官  鄭　玉　山
                                法官  吳　麗　女
      本件正本證明與原本無異
                                      書  記  官
中　　華　　民　　國　九十四　年　　七　　月　 十二 　日
                                                      Ｃ
